---
title: "Trabajo 2"
author: "Diego Martínez"
format: html
editor: visual
bibliography: Tesis-riesgo-político.bib
link-citations: true 
toc: true
number-sections: true
---

# **El riesgo politico en Chile y sus posibles impacto en las inversiones extranjeras.**

# Por: Diego Martinez

## **Introducción:**

Los trabajos sobre riesgo politico son propios de los profesionales de negocios internacionales (ver @jeffreysimonTheoreticalPerspectivePolitical1984), sin embargo es posible encontrar trabajos que aborden el riesgo politico desde la ciencia política este es el caso del estudio de Johannes Leitner que define al riesgo político como "un concepto que cubre aquellos factores de riesgo para las empresas internacionales que están arraigados en el entorno político e institucional de un país pero que tienen consecuencias inmediatas en el desempeño de la empresa".[ver @johannesleitnerPoliticalRisksPostSoviet2016]

Ahora bien existen pocos trabajos desde la ciencia política que vean la relación entre los regimenes politicos y los distintos tipos de riesgo politicos que existen, por lo que, el objetivo de este trabajo sera ver la relacion existente entre la estabilidad política y el riesgo politico, con la finalidad de ver el impacto que tienen ambos en la inversion extranjera. cabe destacar que los tipos de riesgos politicos no se evaluaran en base a la perspectiva del inversionista, sino mas bien, en la percepcion de la ciudadania con respecto al regimen politico en el que estan inmersos para ver asi como estas percepciones podrian afectar la estabilidad del regimen y en consecuencia al marco juridico de las inversiones en Chile.

Es debido a lo anterior que este trabajo se enmarcara dentro del estudio de la politica comparada (@pasquino2014) , pues se pretende comparar la estabilidad de distintos regimenes de latinoamerica con la finalidad de explorar como es el clima politico para los negocios ,asi como, posibles percepciones que podrian derivar en conflictos politicos internos que amenacen tanto al regimen como las empresas.

algunas factores que se consideran dentro de la categoria de riesgo politico, y que afectan a Chile son: la corrupción, crimen organizado, el clima de negocios (esto segun el ultimo informe de riesgo politico en America Latina).

ademas dentro del riesgo político encontramos los siguientes indicadores del riesgo: expectativas económicas vs. realidad; fracasos de la planificación económica; dirección política; conflicto externo; corrupción en el gobierno; injerencia del ejército en política; influencia de la religión organizada en política; ley y tradición de orden; tensiones raciales y de nacionalidad; terrorismo político; guerra civil; desarrollo de partidos políticos; y calidad de la burocracia. (Loyola, 2006)

En el presente trabajo se realizara un analisis de caracter exploratorio con la finalidad de responder a la pregunta: ¿existe relacion entre las perspectivas politico-economicas y la cantidad de inversion extranjera directa? las variables a utilizar serán la percepción ciudadana con respecto al funcionamiento de la economia del pais, perspectuvas del regimen politico, percepción de la corrupción, variables sobre la percepcion de los derechos politicos y finalmente variables de conflicto social como: grado de acuerdo con las protestas, protección del Estado contra el crimen, proteccion a la propiedad privada y perspectiva sobre su es correcto o no pagar impuestos.

Como evidencia que apoya a este trabajo tenemos la investigación de Alejandro Astudillos quien demestra mediante un estudio cuantitativo que las instituciones politicas fuertes tienen un impacto positivo en el crecimiento economico asi como el clima de negocios y de las inversiones.[ver @AstudilloJimenezAlejandro] Es por ello que en el presente trabajo se evaluara la percepcion de la ciudadania chilena, con la finalidad de detectar posibles riesgos para el clima de las inversiones y del sistema politico, para ello se recurrira a la base de datos de latinobarometro 2023 que es una encuesta que mide percepciones, actitudes y valores; mientras que para analizar el fujo de inversion extranjera se recurrira a las bases de datos que proporciona la CEPAL en su sitio web CEPALSTAT que entrega la cantidad de inversión extranjera directa medida en millones de dolares.

## Analisis descriptivo de variables

En el presente trabajo las variables a utilizar son las siguientes:

```{r Descriptivo, echo=FALSE}
pacman::p_load(sjlabelled,
               dplyr, #Manipulacion de datos
              stargazer, #Tablas
              sjmisc, # Tablas
              summarytools, # Tablas
              kableExtra, #Tablas
              sjPlot, #Tablas y gráficos
              corrplot, # Correlaciones
              sessioninfo, # Información de la sesión de trabajo
              ggplot2) # Para la mayoría de los gráficos
load("Output/data-proc/data_final")

sjmisc::descr(data_final,
              show = c("label","range", "mean", "NA.prc", "n"))%>% # Selecciona estadísticos
  kable(.,"markdown") # Esto es para que se vea bien en quarto


```

como podemos ver las variables a utilizar son 20 donde encontramos variables de confianza en las instituciones politicas nacionales, como lo son: Gobierno, Congreso, poder judicial y finalmente en las instituciones bancarias. Por otro lado, tenemos variables de perspectivas economicas, entre las que destacan: satisfacción con el funcionamiento de la economia, imagen progreso país, y satisfaccion con la economia de mercado.Tambien se utilizaran variables de satisfaccion con el regimen politico: satisfaccion con el funcionamientos de la democracia, acuerdo o desacuerdo ante un hipotetico gobierno no democratico, apoyo a un golpe militar o no, preferencia frente a una democracia o un autoritarismo

finalemente encontramos variables de derechos politicos como son: grado de acuerdo con las protestas, protección del Estado contra el crimen, proteccion a la propiedad privada y perspectiva sobre su es correcto o no pagar impuestos.

```{r echo=FALSE}
pacman::p_load(sjlabelled,
               dplyr, #Manipulacion de datos
              stargazer, #Tablas
              sjmisc, # Tablas
              summarytools, # Tablas
              kableExtra, #Tablas
              sjPlot, #Tablas y gráficos
              corrplot, # Correlaciones
              sessioninfo, # Información de la sesión de trabajo
              ggplot2,
             psych )

load("Output/data-proc/data_final")

ggplot(data_final,aes(x =idenpa, y =inv_ext_dir))+
  geom_point()+
labs(x="pais",y="inversion extranjera directa")+
theme(axis.text.x = element_text(size = 4),
      axis.text.y = element_text(size = 4) )

```

en el presente grafico podemos ver los paises y sus la respectiva inversión extranjera que reciben, siendo Brasil el pais que mayor inversion extranjera recibe y Bolivia el que menos recibe

## correlación entre variables

Ahora bien, para analizar el impacto que tienen las variables seleccionadas en la inversión extranjera se utilizara la base de datos de Latinobarometro 2023 y los flujos de inversion extranjera neta segun datos de la cepalstats que tiene datos desde 1980 sobre el flujo de de las inversiones extranjeras en los paises latinoamericanos, sin embargo, por limitaciones de ambas bases de datos se excluyen los casos de Venezuela y Nicaragua el primero debido a que desde 2018 no cuenta con mas datos sobre su inversión extranjera directa, el segundo debido a que no participo de las encuestas de latinobarometro 2022, por lo que no aparece en la base de datos trabajada.

```{r echo=FALSE}
pacman::p_load(sjlabelled,
               dplyr, #Manipulacion de datos
              stargazer, #Tablas
              sjmisc, # Tablas
              summarytools, # Tablas
              kableExtra, #Tablas
              sjPlot, #Tablas y gráficos
              corrplot, # Correlaciones
              sessioninfo, # Información de la sesión de trabajo
              ggplot2) # Para la mayoría de los gráficos
load("Output/data-proc/data_final")

sjPlot::plot_scatter(data_final,fun_demo,fun_econ)

```

En el presente gráfico podemos ver los paises con su respectiva inversión extranjera, siendo brasil el pais que mas inversión extranjera recibe, mientras que bolivia es el que menos inversión extranjera recibe.

ahora analizaremos la relacion que existe entre la satisafaccion con el funcionamiento de la democracia y la economia

en la siguiente table de correlación podemos ver:

```{r echo=FALSE}
pacman::p_load(sjlabelled,
               dplyr, #Manipulacion de datos
              stargazer, #Tablas
              sjmisc, # Tablas
              summarytools, # Tablas
              kableExtra, #Tablas
              sjPlot, #Tablas y gráficos
              corrplot, # Correlaciones
              sessioninfo, # Información de la sesión de trabajo
              ggplot2) # Para la mayoría de los gráficos
load("Output/data-proc/data_final")

data_numeric <- select(data_final, where(is.numeric)) # pasamos la base de dato a numerica para realizar analisis

correlation_matrix <- cor(data_numeric)

corrplot.mixed(correlation_matrix)
```

En la presente matriz de correlaciones es posible observar que el coeficiente de correlación de Pearson entre la satisfacción con el funcionamiento de la economia y la satisfacción con el funcionamiento de la democracia es positivo y grande (r \>= 5) según Cohen (1988). Lo mismo ocurre con la satisfacción con la economia del año actual con respecto al año pasado.

sin embargo, las variables seleccionadas no son capaces de explicar la inversión extenjera directa.

```{r echo=FALSE}
pacman::p_load(sjlabelled,
               dplyr, #Manipulacion de datos
              stargazer, #Tablas
              sjmisc, # Tablas
              summarytools, # Tablas
              kableExtra, #Tablas
              sjPlot, #Tablas y gráficos
              corrplot, # Correlaciones
              sessioninfo, # Información de la sesión de trabajo
              ggplot2,
              GGally) # Para la mayoría de los gráficos

load("Output/data-proc/data_final")

data_numeric <- select(data_final, where(is.numeric)) # pasamos la base de dato a numerica para realizar analisis

correlation_matrix <- cor(data_numeric)

ggpairs(correlation_matrix)

  
```

En el presente grafico podemos ver la correlación entre las distintas variables y sus grados de significancia, sin embargo, no encontramos relaciones entre las variables que nos permitan hablar de un impacto significativo en la inversion extranjera, la unica variable que afecta a la inversion extranjera pero de forma poco significativa es la evaluación del desempeño del gobierno, donde esta ultima explica en un 12% la caida de la inversion extranjera directa de los paises.

```{r echo=FALSE}
pacman::p_load(sjlabelled,
               dplyr, #Manipulacion de datos
              stargazer, #Tablas
              sjmisc, # Tablas
              summarytools, # Tablas
              kableExtra, #Tablas
              sjPlot, #Tablas y gráficos
              corrplot, # Correlaciones
              sessioninfo, # Información de la sesión de trabajo
              ggplot2,
              GGally)
sjPlot::plot_scatter(data_final,desem_gob,inv_ext_dir)

```
