---
title: "Trabajo 2"
author: "Diego Martínez"
format: html
editor: visual
bibliography: Tesis-riesgo-político.bib
link-citations: true 
toc: true
number-sections: true
---

# **El riesgo politico en Chile y sus posibles impacto en las inversiones extranjeras.**

# Por: Diego Martinez

## **Introducción:**

Los trabajos sobre riesgo politico son propios de los profesionales de negocios internacionales (ver @jeffreysimonTheoreticalPerspectivePolitical1984), sin embargo es posible encontrar trabajos que aborden el riesgo politico desde la ciencia política este es el caso del estudio de Johannes Leitner que define al riesgo político como "un concepto que cubre aquellos factores de riesgo para las empresas internacionales que están arraigados en el entorno político e institucional de un país pero que tienen consecuencias inmediatas en el desempeño de la empresa".[ver @johannesleitnerPoliticalRisksPostSoviet2016]

Ahora bien existen pocos trabajos desde la ciencia política que vean la relación entre los regimenes politicos y los distintos tipos de riesgo politicos que existen, por lo que, el objetivo de este trabajo sera ver la relacion existente entre la estabilidad política y el riesgo politico, con la finalidad de ver el impacto que tienen ambos en la inversion extranjera. cabe destacar que los tipos de riesgos politicos no se evaluaran en base a la perspectiva del inversionista, sino mas bien, en la percepcion de la ciudadania con respecto al regimen politico en el que estan inmersos para ver asi como estas percepciones podrian afectar la estabilidad del regimen y en consecuencia al marco juridico de las inversiones en Chile.

Es debido a lo anterior que este trabajo se enmarcara dentro del estudio de la politica comparada (@pasquino2014) , pues se pretende comparar la estabilidad de distintos regimenes de latinoamerica con la finalidad de explorar como es el clima politico para los negocios ,asi como, posibles percepciones que podrian derivar en conflictos politicos internos que amenacen tanto al regimen como las empresas.

algunas factores que se consideran dentro de la categoria de riesgo politico, y que afectan a Chile son: la corrupción, crimen organizado, el clima de negocios (esto segun el ultimo informe de riesgo politico en America Latina). todos factores que imposibilitan el desarrollo economico y las ventajas comparativas que podria tener Chile en la transición energética mundial.

ademas dentro del riesgo político encontramos los siguientes indicadores del riesgo: expectativas económicas vs. realidad; fracasos de la planificación económica; dirección política; conflicto externo; corrupción en el gobierno; injerencia del ejército en política; influencia de la religión organizada en política; ley y tradición de orden; tensiones raciales y de nacionalidad; terrorismo político; guerra civil; desarrollo de partidos políticos; y calidad de la burocracia. (Loyola, 2006)

En el presente trabajo se realizara un analisis a variables de percepción ciudadana que guardan relación con la visión que tienen los ciudadanos con respecto al funcionamiento de la economia del pais, la percepcion economica de los inmigrantes, su vision de la democracia actual, sus preferencias ante un posible regimen no democratico y finalmente su vision con respecto a la inversion extranjera.

Como evidencia que apoya a este trabajo tenemos la investigación de Alejandro Astudillos quien demestra mediante un estudio cuantitativo que las instituciones politicas fuertes tienen un impacto positivo en el crecimiento economico asi como el clima de negocios y de las inversiones.[ver @AstudilloJimenezAlejandro] Es por ello que en el presente trabajo se evaluara la percepcion de la ciudadania chilena, con la finalidad de detectar posibles riesgos para el clima de las inversiones y del sistema politico, para ello se recurrira a la base de datos de latinobarometro que es una encuesta que mide percepciones, actitudes y valores.

## Analisis descriptivo de variables

Para el siguiente trabajo se utilizaran las siguientes variables extraidas de la base de latinobarometro del año 2020:

```{r Descriptivo, echo=FALSE}
rm(list=ls())  
pacman::p_load(sjlabelled,
               dplyr, #Manipulacion de datos
              stargazer, #Tablas
              sjmisc, # Tablas
              summarytools, # Tablas
              kableExtra, #Tablas
              sjPlot, #Tablas y gráficos
              corrplot, # Correlaciones
              sessioninfo, # Información de la sesión de trabajo
              ggplot2) # Para la mayoría de los gráficos
#creacion BB.DD
load("Output/Latinobar_Chile_2020.Rdata")

proc_data <- as.data.frame(proc_data)

sjmisc::descr(proc_data,
              show = c("label","range", "mean", "sd", "NA.prc", "n"))%>% # Selecciona estadísticos
  kable(.,"markdown") # Esto es para que se vea bien en quarto


```

como podemos ver las variables a utilizar son la satisfaccion con el funcionamiento de la economia en general, percepción de si la migración es buena o no para la economía nacional, percepcion de la economia en la actualidad (Año 2020) , percepción economía del año pasado, beneficio de la inversion extranjera (si o no), satisfacción con el funcionamiento de la democracia y finalmente acuerdo o desacuerdo ante un hipotetico gobierno no democratico. cabe destacar que idenpa no es una variable ,sino que un identificador del pais, en este caso a Chile le corresponde el identificador 152.

```{r echo=FALSE}
pacman::p_load(sjlabelled,
               dplyr, #Manipulacion de datos
              stargazer, #Tablas
              sjmisc, # Tablas
              summarytools, # Tablas
              kableExtra, #Tablas
              sjPlot, #Tablas y gráficos
              corrplot, # Correlaciones
              sessioninfo, # Información de la sesión de trabajo
              ggplot2) # Para la mayoría de los gráficos
#creacion BB.DD
load("Output/Latinobar_Chile_2020.Rdata")

proc_data %>% ggplot(aes(x = inv_ext)) + 
  geom_bar(fill = "coral")+
  labs(title = "Beneficio de inversion extranjera",
       x = "Inversión extranjera ",
       y = "Frecuencia")
```

Ahora bien, en el siguiente grafico podemos ver una tabla de frecuencia en donde se demuestra la gente a favor de la inversion extranjera y la que esta encontra de la inversión extranjera, en este caso segun el libro de codigos de latinobarometro el numero uno corresponde a gente que esta a favor que es lo que vemos en la barra izquierda y el 2 corresponde a las personas que estarían en contra.
